【裁判字號】    89,上訴,2511
【裁判日期】    891220
【裁判案由】    重利等
【裁判全文】
臺灣高等法院刑事判決                          八十九年度上訴字第二五一一號
    上  訴  人
    即  被  告   辛○○
                 癸○○
右上訴人因重利等案件，不服臺灣板橋地方法院八十八年度訴字第一０六七號，中華
民國八十九年五月二十六日第一審判決（起訴案號：臺灣板橋地方法院檢察署八十八
年度偵字第二六三四號）提起上訴，本院判決如左：
    主  文
原判決撤銷。
癸○○、辛○○共同以乘他人急迫，貸以金錢，而取得與原本顯不相當之重利為常業
，累犯，各處有期徒刑陸月。
扣案之當票壹本、日報表壹張、新臺幣貳拾萬零肆佰元、客戶基本資料肆本、客戶資
料伍份、壬○○繳息單壹張，均沒收。
    事  實
一、癸○○（前於民國八十五年一月十五日，因竊盜案，經原審法院判處有期徒刑十
    月確定，於八十七年一月三十日執行完畢）、辛○○（前於八十六年一月三十一
    日，因傷害案，經原審法院判處有期徒刑十月確定，於八十七年一月三十日執行
    完畢）、湯啟明、李芊儀（原名李朱琪）、戊○○（以上三人業經原審判決有罪
    確定），明知民營當鋪依當舖管理業管理規則月息、棧租費及保險費合計為百分
    之九．四五（其中月息為九分），且經營「汽車借款」之行為，應無民營當舖九
    分利率計算之適用及不得預扣利息，竟共同基於常業重利之犯意聯絡，自八十七
    年七月間起，湯啟明任山水當鋪登記名義人，辛○○任現場負責人，李芊儀、戊○○擔任公司會計兼放款收息工作，癸○○則任公司外務兼收帳及處理其他事務
    等工作，在台北縣中和市○○路一百十一號一樓，利用山水當鋪名義，乘壬○○
    、王忠永、甲○○及乙○○及附表所列等人急迫需款之際，由借款人質押身分證
    或行車執照、駕照後，以每借貸新台幣（下同）一萬元，由辛○○等先扣下九百
    元利息，實際付九千一百元之方式，於附表所示之時間，借貸如上所示之金額，
    而壬○○等人則需自借款後以每三日為一期，每期清償本金一千元，或到期一次
    返還償本金，月息高達九分以上。鍾安彬等人因而取得與原本顯不相當之重利，
    並以之為常業。迄八十八年一月二十二日十五時許，甲○○至上開處所要為乙○○繳交利息時，當場為警查獲，並扣得辛○○所有且供犯罪之當票一本、日報表
    一張、重利所得二萬一千六百元及供放款所用之十七萬八千八百元 (合計共二十
    萬零四百元）、客戶基本資料四本、客戶資料五份、壬○○繳息單一張及空白檯
    帳一本，乙○○之繳息單及乙○○所有欲供繳息之現金二千元。
二、案經台北縣警察局三重分局移送臺灣板橋地方法院檢察署檢察官偵查起訴。
    理  由
一、訊遽上訴人即被告癸○○、辛○○對於辛○○於八十七年七月，用山水當舖名義
    經營，且為現場負責人。另於八十七年七月起至八十八年一月止，僱用癸○○任
    職外務、收款以及處理其他事務之工作。以當舖名義放款，如每借貸一萬元由當
    舖先扣利息九百元，交付九千一百元給借款人，借款期間以一個月為期，有的期
    滿時一次還款一萬元，有的如約定每三日為一期，分十期，每期還款一千元，確
    有依上開利率借款予壬○○、王忠永、甲○○、乙○○等及附表所列之人等事實
    ，均供承不諱。惟均否認有重利犯行，被告辛○○辯稱：伊係經營當舖業，且未
    收取與原本顯不相當之利息；癸○○另辯稱受僱於辛○○，乃依其指揮行事云云
    。
二、惟查：
(一)被告確有以汽車借款，每借貸一萬元先扣利息九百元，交付九千一百元給借款人
    ，借款期間以一個月為期還款一萬元之情形，業據被告等供承不諱在卷，核與共
    犯李朱琪、戊○○在警訊、偵查中及本院訊問時所供述情節相符 (見偵查卷第十
    四頁反面、十六頁反面、第四十二頁反面及本院卷第三五頁)； 並經被害人壬○○、王忠永、甲○○、乙○○三人於警訊及偵查中指述借款及利息負擔情形相符
    （見偵字第二六三四號偵查卷第十九頁至二三頁、第五三頁反面至五四頁 )：及
    經被害人丙○○、陳冠吉、謝慶融、陳光祥、吳茂郎、王耀興、徐國華在原審及
    子○○、丙○○、丁○○、己○○在本院訊問時到庭結證屬實。又被告辛○○於
    警訊中供述：伊與李朱琪、戊○○均係老闆被湯啟明僱用，由伊管理山水當舖，
    每月薪資三萬元，工作性質是負責收款、放款手續及放款審核之處理一切事務，
    現每月薪資五萬元，當舖係以計程車及自用小客車為主，利息九分先扣除等語（
    見偵查卷第十頁至十一頁反面）。又被告癸○○為外務，將每日放款之金額交櫃
    台小姐李朱琪，由李朱琪、戊○○負責交款、收款及繳交利息等情，並據李朱琪
    、黃心儀供明在卷 (偵查卷第十五至十七頁)。 再查被害人等借款均有急迫情形
    ，並據被害人甲○○、鄭泰安在偵查中 (見偵查卷第五三頁反面、第七０頁) 、
    被害人陳冠吉、謝慶融、陳光祥、吳茂郎、徐國華在原審 (見原審卷第三四頁、
    第三一頁、第五四頁、第五二頁、第七七頁 )及被害人子○○、丙○○、丁○○
    、己○○在本院訊問時 (見本院卷第九七頁正反面、第一二二頁反面、第一二四
    頁、笫一二三頁 )，分別供明在卷。此外，並有被告等所有供犯罪所用之當票一
    本、日報表一張、空白檯帳一本、客戶基本資料四本、客戶資料五份、壬○○繳
    息單一張、乙○○繳息單，二十萬零四百元扣案可資佐證，足見被告等以山水當
    舖名義，確有利用被害人急迫情形下，借予款項，如每借貸一萬元先扣利息九百
    元，交付九千一百元給借款人，借款期間以一個月為期，有的期滿時一次還款一
    萬元，有的如約定每三日為一期，分十期，每期還款一千元之事實甚明。
(二)雖被告辛○○辯稱本案之借款係伊經營當舖業之借款云云，惟查本案之借款，均
    未經登於其山水當舖之檯帳內，而另行登記內帳之事實，為共犯李朱琪在警訊中
    即供明在卷 (見偵查卷第十四頁），顯見被告此部分之放款，不過假當舖名義而
    已。況且，按依當鋪業管理規則第十八條規定，當鋪業除收取月息並得酌收棧租
    費及保險費外，不得以任何理由收取其他費用。前項棧租費及保險費之最高額，
    合計不得超過收當月息百分之五；另依台灣省政府六十七年五月十五日府建三字
    第四二五○六號函之規定：「其利率仍暫予維持民營當舖九分，公營當舖三分六
    厘為宜」，該利率依當鋪業管理規則第十七條規定，係指月利率而言，目前仍有
    其適用（月息、棧租費及保險費合計為百分之九．四五），但不得預扣利息。至
    有關當鋪業者經營汽車借款（即明為汽車質押借款，但實質上只收當駕照、行照
    ，並未收當汽車），因依當鋪業管理規則第二十一條及交通部路政司六十九年十
    一月二十一日路台（六九）監字第○九一五三號函之規定：「當鋪業不得收當行
    車執照」，復依當鋪業管理規則第十八條規定，所詢該經營「汽車借款」之行為
    ，應無前揭（指民營當舖九分）利率計算之適用，有內政部警政署八十八年十月
    十一日（八八）警署刑偵字第一二八○四二號函在卷可按。然台北縣當鋪商業同
    業公會八十八年九月三十日北縣當祥字第七四三號函稱︰「一、月息利率為九分
    四厘五（含棧租保險費四厘五），且行之有年。二、汽車借款乃係業者應質當者
    之急需及過往之信用，故予以方便行之」，顯違背前開規定，自不生任何效力。
    縱使，予以被告經營「汽車借款」方便之行為，依前揭說明，應無前揭民營當舖
    九分利率計算之適用及不得預扣利息自明，所以，被告經營汽車借款，如每借貸
    一萬元由當舖先扣利息九百元，交付九千一百元給借款人，因不得預扣利息，借
    款人實際借得本金九千一百元，借款期間以一個月為期，有的期滿時一次還款一
    萬元，有的如約定每三日為一期，分十期，每期還款一千元，即借本金九千一百
    元，一個月利息九百元，折算月息利率高達九分八厘九（九百元除以九千一百元
    等於月息利率九分八厘九）。而被告放款借貸收取之利息高達月息百分之九．八
    九（相當年息百分之一百十八．六八），亦超過民營當舖月息、棧租費及保險費
    合計百分之九．四五，何況，被告經營汽車借款之行為，應無前揭民營當舖九分
    利率計算之適用，被告經營汽車借款收取之利息高達年息百分之一百十八．六八
    ，逾法定最高利率年息百分之二十甚多，為與原本顯不相當之重利，自當無訛。
(三)綜上所述，被告等所辯，均係卸責之詞，並不可採，被告等罪證明確，犯行洵堪
    認定。
三、查被告癸○○、辛○○乘他人急迫，貸以金錢，而取得與原本顯不相當之重利為
    常業，核渠等所為均係犯刑法第三百四十五條之常業重利罪。被告二人與湯啟明
    、李朱琪、戊○○間具有犯意聯絡及行為分擔，均為共同正犯。又被告等重利之
    行為，除壬○○、王忠永、甲○○及乙○○外，尚有附表所列庚○○等人，該部
    分與起訴書記載部分有實質上一罪之關係，為起訴效力所及，本院應一併審理。
    又被告癸○○於八十五年一月十五日，因竊盜案，經原審法院判處有期徒刑十月
    確定，於八十七年一月三十日執行完畢；被告辛○○於八十六年一月三十一日，
    因傷害案，經原審法院判處有期徒刑十月確定，於八十七年一月三十日執行完畢
    ，有臺灣高等法院檢察署刑案紀錄簡覆表在卷可稽，其於有期徒刑執行完畢，五
    年以內再犯本件有期徒刑以上之罪，為累犯，均依刑法第四十七條規定加重其刑
    。
四、原審予以論罪科刑，固非無見。惟查被告等重利之被害人，除壬○○、王忠永、
    甲○○及乙○○外，尚有附表所列庚○○等人，該部分為起訴效力所及，如前所
    述，原審未併予審理，即有未洽，又扣案二十萬零四百元中之二萬一千六百元係
    被告重利所得，業據共犯李朱琪在警訊中供明在卷 (見偵查卷第十四之一頁反面
     )，又被告重利放款均未登其當舖檯帳，如前所述，空白檯帳一本，既非供犯重
    利罪所用，原審均依預備供犯罪所用沒收，亦有未當。被告等上訴空言否認犯罪
    ，指摘原判決不當，惟所辯各節，均不足採，其上訴雖無理由，惟原判決既有上
    開可議之處，即屬無可維持應由本院將原判決撤銷，並自為判決。爰審酌被告癸○○、辛○○不思謀取正職，趁人急迫圖得重利，及其品行、素行、犯罪之動機
    、目的、手段，犯罪後坦承有放款之事實，但否認犯行之態度等一切情狀，各量
    處如主文第二項所示之刑。扣案之當票一本、日報表一張、客戶基本資料四本、
    客戶資料五份、壬○○繳息單一張，均係被告所有供犯罪所用之物，扣案二十萬
    零四百元中二萬一千六百元係重利所得，其餘為預備供重利所用之物，均依法宣
    告沒收。至於乙○○繳息單及現金二千元，係乙○○所有預備繳息之用，業據戊○○及甲○○於警訊時陳述明確（參閱八十八年度偵字第二六三四號偵查卷第十
    八、二十一、二十二頁），又被告重利放款均未登其當舖檯帳，已如前述，扣案
    空白檯帳一本即非供重利放款所用，故均不予宣告沒收，並附說明。
五、公訴意旨指被告等自八十七年七月間起，未經公司設立許可，由湯啟明任當鋪登
    記名義人，被告辛○○任現場負責人，李朱琪、戊○○擔任公司會計兼放款收息
    工作，被告癸○○則任公司外務兼收帳及處理其他事務等工作，擅自在台北縣中
    和市○○路一一一號一樓經營山水汽車借款公司，所為係犯公司法第十九條第一
    項未經設立公司登記，以公司名義經營業務罪嫌云云。惟被告癸○○、辛○○均
    辯稱：我們是以山水當舖名義經營，當票上面刻有山水汽車借款公司是刻錯了，
    我們都沒有用公司名義經營，我們當舖有經過合法登記，因為我們不知道當舖與
    公司有什麼不同，我們店門口也有寫當字。印章上面刻北縣商聯甲第Ｏ七一二三
    號是山水當舖營利事業登記證號碼，所以我們是以當舖名義經營，並沒有用公司
    名義經營等情。經查，山水當舖之營利事業登記證號碼確為北縣商聯甲第Ｏ七一
    二三號，有該營利事業登記證在卷可按，且營業印章上面刻北縣商聯甲第Ｏ七一
    二三號，被告係以以山水當舖名義經營，並非以山水汽車借款公司甚明。被告等
    前開辯解足堪採信，此外，本院復查無其他事證足認被告等涉犯公司法第十九條
    第一項未經設立公司登記，以公司名義經營業務罪，惟檢察官起訴指此部分與常
    業重利罪有方法、結果之牽連關係，故不另為無罪之諭知。
六、公訴意旨另指被告等與另案被告林文福，共同經營山水汽車借款公司，收取顯不
    相當之利息，業經原審法院檢察署檢察官另案起訴云云。惟查，被告林文福部分
    ，業經原審法院八十八年度訴字第六一七號刑事判決：「林文福連續乘他人急迫
    ，貸以金錢，而取得與原本顯不相當之重利，累犯，處有期徒刑拾月」。該判決
    認定之事實：「林文福（綽號林肯）因經常出入各地賭場，竟基於重利之概括犯
    意，自八十七年八月起至同年十二月間，知悉經營賭場之黃清潭及廖清欣夫婦急
    需現金調度以使當日贏錢之賭客可當場兌領現款而使賭場順利經營，趁黃清潭夫
    婦急迫之際，陸續貸予現金達五百五十萬元，約定每一百萬元日息八千元，且以
    十日為一期，每期收取顯不相當之重利八萬元；林文福又基於同一概括犯意，於
    八十七年十一月間，知悉經營賭場之吳政男急需現金週轉，乃趁其急迫之際，貸
    予一百萬元，約定日息八千元；林文福又於八十八年一月中旬，趁急需現金之張
    運財前來借款，又貸予三萬元，約定日息九十元，並於借款時預扣一個月利息二
    千七百元，實際僅交付二萬七千三百元予張運財，而張運財須自借款日起以每三
    日為一期，每期償還本金三千元，林文福因而取得與原本顯不相當之重利」。有
    原審法院八十八年度訴字第六一七號刑事判決書在卷可按，依該第一審判決書內
    容，乃林文福個人假借山水汽車借款公司之名義，提供其個人資金予職業賭場或
    其他個人，涉及一般重利之問題，與本件被告汽車質押借款業務之常業重利無關
    ，又被告癸○○於調查局證稱伊是山水當鋪的店長，負責與客戶接洽、徵信、放
    款、催收，老闆湯啟明只負責發薪資，他不用處理交際業務，有二位小姐戊○○
    、李朱琪負責招呼客人及協助伊處理業務，林文福是向湯啟明分租店面，經營石
    材生意，與伊當鋪無關係等語（見原審法院八十八年度訴字第六一七號刑事判決
    書）。從而本案被告等於當鋪內工作，辦理汽車質押借款，與林文福之個人行為
    ，兩者全然不同，被告五人與林文福行間，並不成立常業重利罪之共同正犯，併
    此敘明。
據上論斷，應依刑事訴訟法第三百六十九條第一項前段、第三百六十四條、第二百九
十九條第一項前段、刑法第二十八條、第三百四十五條、第三十八條第一項第二款、
第三款，罰金罰鍰提高標準條例第一條前段，判決如主文。
本案經檢察官沈明倫到庭執行職務。
中    華    民    國    八十九    年      十二      月      二十        日
                            臺灣高等法院刑事第九庭
                                審判長法  官  李  文  成
                                      法  官  官  有  明
                                      法  官  何  菁  莪
右正本證明與原本無異。
如不服本判決應於收受送達後十日內向本院提出上訴書狀，其未敘述上訴之理由者並
得於提起上訴後十日內向本院補提理由書（均須按他造當事人之人數附繕本）。
                                      書記官  吳  瑞  英
中    華    民    國    八十九    年      十二      月      二十二      日
附錄：本案論罪科刑法條全文
刑法第三百四十五條
以犯前條之罪為常業者，處五年以下有期徒刑，得併科三千元以下罰金。


司法院資訊處製作；財團法人民間司法改革基金會備份。
